最高法院刑事判決　　　　　　九十四年度台上字第七三七五號
　　上　訴　人　台灣高等法院台中分院檢察署檢察官
　　上　訴　人
　　即　被　告　甲○○
　　　　　　　　　　　　3之1.
上列上訴人等因被告傷害致人於死等罪案件，不服台灣高等法院
台中分院中華民國九十四年十月五日第二審判決（九十四年度少
連上訴字第三號，起訴案號：台灣南投地方法院檢察署九十三年
度偵字第一一○三號），提起上訴，本院判決如下：
    主  文
上訴駁回。
    理  由
一、關於傷害致人於死部分：
按刑事訴訟法第三百七十七條規定，上訴於第三審法院，非以判
決違背法令為理由，不得為之。是提起第三審上訴，應以原判決
違背法令為理由，係屬法定要件。如果上訴理由書狀並未依據卷
內訴訟資料，具體指摘原判決不適用何種法則或如何適用不當，
或所指摘原判決違法情事，顯與法律規定得為第三審上訴理由之
違法情形，不相適合時，均應認其上訴為違背法律上之程式，予
以駁回。本件甲○○上訴意旨略稱：（一）證人即少年陳○○證
稱伊是民國九十三年三月二十二日晚上七、八點到便利商店換十
元紀念幣；證人即少年謝○○證述被害人沈昱成沒有將紀念幣換
好，被告甲○○就開始罵，那時凌晨一點多；被告亦供認事情起
因於伊拿三十五枚紀念幣叫被害人去買東西，後來又拿現金叫他
去換回來，結果短少二十三枚，當時約在十二點多左右。但原判
決事實欄卻認定係「於九十三年三月二十三日凌晨五時許，被告
拿十元紀念幣交由被害人持往便利商店購買物品，旋又指示陳○
○拿現款前往同一便利商店欲換回上開紀念幣」，原判決認定之
事實與卷證資料不符，有判決不備理由之違法。（二）證人謝○
○證稱伊叫被害人拿紀念幣去買酒，被告後來又叫被害人去跟便
利商店表示請他們保管好紀念幣，以便日後換回來，被害人沒有
交待好，所以第二次被告叫陳○○去買酒，並把紀念幣贖回，結
果陳○○只取回一部分紀念幣，被告並因此生氣而質問被害人；
證人即少年廖○○證稱喝完酒後，被告看見被害人在睡覺，就去
叫醒被害人並進而發生爭吵，後來被告叫我們三人（即陳○○、
謝○○、廖○○）帶被害人去外面教訓修理；被告於第一審聲押
案件訊問時，固供認被害人上班時間常打瞌睡，店長陳俊杰叫伊
修理及警告被害人，所以才叫陳○○打被害人幾下。但證人陳俊
杰並未作此證供，原審未查證陳俊杰是否確有先唆使被告修理警
告被害人，即認定「被告質問被害人，因（紀念幣）交待不清，
致被告心生不滿，加以店長陳俊杰曾對被告表示被害人上班時打
瞌睡且作帳金額短少，請被告修理被害人，被告乃與陳俊杰基於
共同傷害被害人之犯意，唆使在場少年陳○○等三人帶出去毆打
」等情，有採證不依法則且與卷證資料不符之違法。（三）共犯
陳俊杰既否認有叫被告修理被害人，自應傳拘陳俊杰到庭詳為查
證，陳俊杰雖因本案遭第一審法院通緝，但已緝獲，原審未再傳
喚，有應於審判期日調查之證據未予調查之違法。（四）被告自
九十三年三月二十二日中午即與少年陳○○等三人在草屯喝酒，
當晚十時起，又在埔里與陳俊杰及其友人繼續飲酒至翌日凌晨五
時左右才唆使陳○○等人帶被害人出去修理，被告長時間飲酒已
至心神喪失或精神耗弱之程度，唆使陳○○等人帶出被害人加以
毆打，客觀上能否預見被害人會有死亡結果發生，原審未詳予查
證，遽謂被告神智清明，亦有應於審判期日調查之證據未予調查
之違法。檢察官上訴意旨略稱：依少年陳○○等三人帶被害人外
出時，並未攜帶兇器，而係在現場撿拾鐵管、粗樹幹、掃把柄、
錫鐵皮桶、木塊、木條、鐵桶等物毆打被害人，被告客觀上實無
法預見少年陳○○等三人徒手毆打被害人會發生致死之結果，又
依法務部法醫研究所鑑定報告可知，如將被害人送至設備完善之
醫療機構，仍有獲救治癒之可能，被告於傷害被害人後，見其傷
重仍未予送醫任令被害人傷重死亡，應負殺人之罪責，原判決認
被告成立傷害致死罪，其適用法則顯有錯誤等語。
惟查：本部分原判決撤銷第一審之科刑判決，改判仍論處被告以
成年人與少年共同傷害人之身體，因而致人於死罪刑，係以（一
）被告已供承本件係因伊拿紀念幣叫被害人去超商購物，嗣因換
回之紀念幣短少，及被害人在檳榔攤工作時會打瞌睡等原因，引
致伊不滿，乃叫少年即共犯陳○○、謝○○、廖○○修理被害人
等事實，證人即少年陳○○、謝○○、廖○○亦均證稱確實係受
被告之唆使，而將被害人載往南投縣埔里鎮鯉魚潭處，分持現場
撿拾之鐵管、粗樹幹、掃把柄、錫鐵皮桶、木塊、木條、鐵桶等
物毆打被害人等情一致，此部分事實堪認為實在，（二）被害人
確因少年陳○○等三人之傷害行為，致受有如原判決事實欄所載
之傷勢，並致因多次多種類鈍器打擊，形成較大面積皮下出血，
最後因創傷性休克而死亡，經解剖後發現：<一>身體多處皮下瘀
傷，尤其背部；<二>傷勢分析：竹打中空瘀傷，似竹類鈍器造成
，多次打擊，可辨識部位包括胸部及背部；條狀瘀傷，似實心條
狀鈍器造成，多次打擊，可辨識部位包括背部及頭部（與裂傷有
關）；大面積瘀傷，似較大接觸面鈍器造成，可辨識部位包括頭
部及背部；四肢明顯防禦傷，似由多種鈍器造成；單獨腦部蜘蛛
膜下腔，未造成腦壓迫現象，不足以致死等情，業據台灣南投地
方法院檢察署檢察官督同法醫師、檢驗員相驗、解剖屬實，有卷
附相驗屍體證明書、驗斷書、勘驗筆錄、現場照片及中山醫學大
學附設醫院病理科出具之解剖鑑定報告可稽，及依憑扣案行兇用
之鐵桶、木棒、鐵棍等物及警繪刑案現場測繪圖、現場照片等證
據，資為其論罪依據，並敘明（一）犯罪行為之認定除須有客觀
行為外，併應審究主觀犯意，依證人陳○○等三人之證述，被告
固曾唆使渠等將被害人「埋掉」，然被告係在被害人上班之檳榔
攤隔鄰之麵包店工作，縱因紀念幣等事對被害人有所不滿，二人
間實無深仇大恨，被告所述「埋掉」一語，應僅係用詞誇張，如
其果真有將被害人殺死埋掉之意，衡情亦不會於陳○○毆打被害
人後以電話聯絡時，命陳○○將被害人載回，凡此足認被告並無
殺人故意，應僅具傷害犯意。（二）原審函請法務部法醫研究所
就被害人所受傷勢，如適時送醫急救，是否能及時救治而免於死
亡結果為鑑定，雖經該所九十四年四月二十七日以法醫所九四醫
鑑字第○二三○號審查鑑定書復以：「由死者受傷面積主要在背
臀部、雙手及全身達全身表面百分之三十以上，且達無屍斑狀，
支持組織間出血嚴重且已達系統性血管內凝血不全之流血傾向，
故死者在遭毆打後即呈現休克狀況，胃內食物因休克而呈現無進
一步消化現象等，較支持縱使緊急救醫亦要有完善、妥適之急診
醫療〈包括洗腎治療〉方可能治癒紊亂之電解質不平衡及相關急
救腎衰竭引起代謝性休克之重症病情」等語，但被害人既於遭毆
打後即呈現休克狀況，縱能及時送醫亦須有完善之醫療設施，包
括予以洗腎治療，方可能治癒其急性腎衰竭等重症病情，被害人
確係受創嚴重，其死亡之結果與被告及少年陳○○等三人共同傷
害行為有相當因果關係。（三）被告雖非明知並有意造成被害人
死亡之結果，然而多人圍毆一人，被害人勢單力薄，窮於防衛，
可能造成被害人傷重死亡結果，被告乃智能正常之成年人，客觀
上尚非不能預見之，是其就被害人死亡結果應負傷害致死罪責。
又被告係因陳俊杰先前之唆使，並因本身紀念幣未全部換回問題
對被害人有所不滿，而唆使少年陳○○等三人傷害被害人，自係
以自己犯罪意思犯案，核屬共同正犯，而非教唆犯。（四）依證
人陳○○等三人所述，被告於唆使陳○○等人犯案前固有飲酒，
然縱有飲酒亦非即必陷於心神喪失或精神耗弱程度，被告命被害
人持紀念幣購物，嗣取得現金後另使人換回，於換回紀念幣後亦
清晰認識數量有所短少，則其神智顯極為清明，並無任何得減刑
事由。（五）被告聲請訊問之證人陳俊杰，經傳拘未到，經調閱
陳俊杰案卷，共犯陳俊杰全盤否認犯行，有其相關筆錄影本在卷
，是縱予訊問亦屬無益，況被告犯行已據少年陳○○等三人指述
綦詳，無再訊問陳俊杰之必要。（六）證人陳○○、廖○○、謝
○○均證述不知被害人先前是否曾遭人毆打，是被告所辯被害人
之前有遭人毆打一節，即屬無稽，況被害人縱前曾遭他人毆打，
亦不足以否定或推翻被告本案犯行。對於被告否認犯罪，悉依卷
證逐一指駁說明綦詳，核與論理法則、證據法則均無違背。且查
（一）證人陳○○雖證述伊到便利商店贖換紀念幣是在三月二十
二日晚上七、八點，但被告則供稱其係於三月二十三日凌晨零時
餘，拿三十五個紀念幣叫被害人到便利商店去購買東西（見第一
審卷<一>第一○五頁、卷<二>第一二七頁<2> ），原判決係依少
年陳○○等人之供述（即渠等係於三月二十三日上午五時餘，依
被告指示載同被害人至案發地點加以毆打），認定「於三月二十
三日凌晨五時許，被告拿十元紀念幣交由被害人持往便利商店購
買物品，旋又指示陳○○拿現款前往同一便利商店欲換回上開紀
念幣」等情，關於上開持紀念幣購物及何時再換回之時間認定及
其他枝節，縱令與證據所顯示之情形不盡相符，仍無礙於被告確
係因紀念幣有短少情形，萌生使少年陳○○等三人傷害被害人等
基本事實之認定，而與犯罪構成要件、刑罰加減或免除等項不生
影響，尚難認係認定犯罪事實與採用證據顯不相符，足以影響原
判決，而得據以為違法之指摘。（二）被告犯案之另一動機，係
肇因被害人工作之檳榔攤店長陳俊杰對其表示被害人於上班時間
經常打瞌睡，且有帳目短少問題，叫被告找機會修理教訓被害人
等情，已據被告供認在卷（見第一審聲羈卷第五頁，第一審卷 <
一> 第一八六頁）。至共犯陳俊杰於其自己所涉案件中否認犯行
，乃其被告緘默權之行使，在本案以證人身分為調查，依法亦有
拒絕證言權，原審經傳拘證人陳俊杰無著，並已說明縱予訊問亦
屬無益之理由，則原判決依被告之供述，認被告係因被害人對短
少之紀念幣交待不清，及陳俊杰曾因上開原因請被告找機會修理
被害人，因而起意使少年陳○○等人毆打被害人，乃事實審法院
對於證據取捨之適法行使，要無上訴意旨<二>所指採證不依法則
且與卷證資料不符之違法可言。（三）共犯陳俊杰於九十三年十
一月二日經第一審法院發布通緝書通緝在案，於九十四年五月二
十三日緝獲後，復據第一審於九十四年七月十五日諭命拘提；被
告聲請傳喚，此期間業經原審傳拘未到（見第一審卷<二>第一九
一頁，原審卷<二>第七三、一○三至一一七、一二一至一二四頁
），核無應於審判期日調查之證據能調查而未予調查之違法。（
四）原判決已說明被告雖有飲酒，但尚未達心神喪失或精神耗弱
之程度，及被告使少年陳○○等三人毆打被害人，並無戕害其生
命法益之犯意，對於傷害被害人致發生死亡之結果，主觀上無預
見，客觀上有預見之理由及憑以認定之證據。上訴意旨就原審採
證認事職權之適法行使，及原判決已調查明確並論駁說明事項，
徒憑己見重為事實爭辯，核與法律規定得為第三審上訴理由之違
法情形，不相適合，應認被告、檢察官關於傷害致人於死部分之
上訴為違背法律上之程式，均應予以駁回。
二、關於對於無自救力之人，依法令應扶助而不為其生存所必要
之扶助部分：
查第三審上訴書狀，應敘述上訴之理由，其未敘述者，得於提起
上訴後十日內補提理由書於原審法院，已逾上述期間，而於第三
審法院未判決前仍未提出上訴理由書狀者，第三審法院應以判決
駁回之，刑事訴訟法第三百八十二條第一項、第三百九十五條後
段規定甚明。本件被告因傷害致人於死等罪案件，被告及檢察官
均不服原審判決，分別於九十四年十月二十一日、十月二十八日
提起上訴，其中關於對於無自救力之人，依法令應扶助而不為其
生存所必要之扶助部分，並未敘述理由，迄今逾期已久，於本院
未判決前仍未提出，依上開規定，被告、檢察官關於此部分之上
訴自非合法，應予駁回。
據上論結，應依刑事訴訟法第三百九十五條，判決如主文。
中　　華　　民　　國　九十四　年　 十二 　月　二十九　日
                      最高法院刑事第七庭
                          審判長法官  呂　潮　澤
                                法官  吳　昆　仁
                                法官  孫　增　同
                                法官  趙　文　淵
                                法官  吳　　　燦
      本件正本證明與原本無異
                                      書  記  官
中　　華　　民　　國　九十五　年　　一　　月　　四　　日
                                                      Ｌ
